【裁判字號】    98,訴,615
【裁判日期】    981229
【裁判案由】    妨害自由等
【裁判全文】
臺灣屏東地方法院刑事判決               98年度訴字第615號
公  訴  人  台灣屏東地方法院檢察署檢察官
被      告  庚○○
選任辯護人  李汶哲律師
            蘇勝嘉律師
            王進勝律師
被      告  戊○○
            丙○○
上列被告因妨害自由案件，經檢察官提起公訴（97年度偵字第
7959號），本院判決如下：
    主  文
戊○○、庚○○共同犯剝奪他人行動自由罪，各處拘役拾日，
如易科罰金，均以新臺幣壹仟元折算壹日；又共同犯強制罪，各
處拘役貳拾日，如易科罰金，均以新臺幣壹仟元折算壹日。各應
執行拘役肆拾日，如易科罰金，均以新臺幣壹仟元折算壹日。
丙○○共同犯剝奪他人行動自由罪，處拘役肆拾日，如易科罰金
，以新臺幣壹仟元折算壹日；又共同犯強制罪，處拘役貳拾日，
如易科罰金，以新臺幣壹仟元折算壹日。應執行拘役伍拾日，如
易科罰金，以新臺幣壹仟元折算壹日。
    事  實
一、庚○○於民國95年間借款新臺幣（下同）210萬元與甲○○
    ，嗣因甲○○逾期未歸還上開借款，庚○○、戊○○及丙○○3 人於97年8 月26日19時30分許，至屏東縣竹田鄉○○村
    ○○路82號甲○○住處，向甲○○討債。因見甲○○欲逃跑
    ，庚○○、戊○○及丙○○3 人乃共同基於剝奪甲○○行動
    自由之犯意聯絡，由戊○○與丙○○以身體阻擋甲○○，並
    由丙○○以雙手將甲○○抱住之方式，強行將甲○○推入其
    等駕駛之休旅車內，剝奪甲○○之行動自由，甲○○被推擠
    入車內的過程中，受有頭部紅腫、左手擦挫傷等傷害。甲○○被推擠入車內時，因圍觀者眾，有鄰居通知甲○○叔父乙○○，乙○○隨即趕回，見甲○○被庚○○等人拘束行動自
    由，即請庚○○等人放開甲○○，有事可入其屋內商談。庚○○、戊○○、丙○○3 人同意，乃將甲○○放開，合計剝
    奪甲○○行動自由約15分鐘。庚○○、戊○○、丙○○3 人
    進入乙○○屋內後，另基於共同犯強制罪之犯意聯絡，要求
    乙○○以簽發本票之方式，為甲○○償還債務，並藉由體型
    高大壯碩之丙○○（身高184 公分，體重110 公斤）坐在甲○○旁邊，以此方式脅迫乙○○簽本票。乙○○先前見其姪
    甲○○遭強押進汽車內，且體型高大之丙○○仍坐於甲○○
    旁，因恐懼甲○○之安全受危害，被迫以自己名義簽發11張
    面額共計210 萬元之本票交予庚○○，庚○○、丙○○、戊○○3 人以此脅迫之方式，使乙○○行無義務之事。嗣經甲○○及乙○○報警而循線查悉上情。
二、案經屏東縣政府警察局潮州分局報告臺灣屏東地方法院檢察
    署檢察官偵查起訴。
    理  由
壹、證據審查部分：
一、依刑事訴訟法第159 條第1 項規定，被告以外之人於審判外
    之言詞或書面陳述等傳聞證據，原則上無證據能力，本件證
    人甲○○、乙○○於司法警察調查中所為之陳述，為被告以
    外之人於審判外之陳述，除據被告及辯護人於準備程序期日
    明示拒絕納為證據，其警詢中陳述經查無得為證據之例外情
    形，應認為無證據能力。
二、復按傳聞法則之理論依據，在於傳聞證據未經當事人之反對
    詰問予以核實，乃予排斥，惟若當事人已放棄對原供述人之
    反對詰問權，於法院審判時表明同意該等傳聞證據可作為證
    據，基於證據資料愈豐富，愈有助於真實發現之理念，並貫
    徹刑事訴訟法修法加重當事人進行主義之精神，確認當事人
    對於證據能力有處分權之制度，傳聞證據經當事人同意作為
    證據，法院認為適當者，亦得為證據。本判決下列所引用之
    各項證據方法之證據能力，被告及其辯護人於本院審判期日
    中均未予爭執，且迄至言詞辯論終結前亦未再聲明異議，本
    院審酌該等言詞陳述及書面陳述作成時之情況，並無不宜作
    為證據之情事，依刑事訴訟法第159 條之5 之規定，自得作
    為證據，合先敘明。
貳、實體部分
一、訊據被告庚○○、戊○○、丙○○3 人固坦承於前揭時地至
    被害人甲○○住處催討債務之事實，惟均否認有剝奪甲○○
    行動自由及強制被害人乙○○簽發本票等妨害自由之犯行，
    被告庚○○辯稱：與甲○○談債務的過程是和平的，沒有人
    打甲○○及推甲○○上車，亦未與戊○○、丙○○等人有犯
    意之聯絡云云；被告戊○○辯稱：我們只是單純去處理債務
    ，但甲○○態度不好，我們知道他有報警，所以才要請甲○○到警局說明，但是甲○○想要離開，不然不會有這些動作
    ．．．僅單純以身體阻擋的方式，防止甲○○逃跑，甲○○
    並未達失去行動自由的地步云云；被告丙○○辯稱：未拉甲○○至車上，甲○○受傷部分是甲○○自已不小心撞到的云
    云。經查：
  (一)剝奪行動自由部分：被告戊○○供稱：「我的朋友庚○○一
    個月前提起說甲○○欠錢都不還，我為朋友抱不平，主動打
    聽甲○○這個人，我有拜託丙○○去竹田鄉甲○○住家去看
    甲○○是否有回家，當天是丙○○通知我去甲○○家的，我
    是基於善意聯絡庚○○前來該處，看甲○○是否有錢可還庚○○（見警卷第17至21頁）。因甲○○欠庚○○錢，庚○○
    跟我說甲○○欠他錢，都找不到甲○○的人，我就為庚○○
    打抱不平，就去打聽這個人．．．因甲○○欠人錢又要逃跑
    ，我說你不要跑，我叫丙○○用手將他圍起來，請他上車到
    派出所談，但他不要，我們發生推擠，甲○○的叔叔說有事
    好談，我們一起進入屋內」等語（見偵查卷第14頁）。被告
    丙○○亦供稱：「戊○○跟我說甲○○有欠人家錢，要我去
    看看他是否在家，如有在家的話，要我馬上通知他，我發現
    甲○○在家時，馬上打電話給戊○○，我先看到戊○○到場
    後，庚○○隨後到場，戊○○先與甲○○發生口角，甲○○
    要逃走，戊○○與甲○○發生推擠，我用身體阻擋他，不讓
    他逃走，才與甲○○發生推擠」等語（見警卷第23頁至27頁
    ）。又現場證人己○○於本院審理中證稱：「有看到戊○○
    、丙○○與甲○○在拉扯，甲○○要跑，有人拉住甲○○的
    手，然後甲○○就罵髒話，當時一團亂，甲○○要往大廟跑
    ，他們（指被告等人）就把他圍起來」等語（見本院卷第10
    3,104 ）。核與證人即被害人甲○○於審理中證稱：「現場
    不只被告他們3 人，其中有人說沒有辦法處理就先帶上車，
    我記得被告丙○○，是因為丙○○身形比較大，可以壓制我
    ，所以由被告丙○○帶我上車，因為我反抗，所以有其他人
    壓制我，那時候會有恐懼感，被押上車後，車子有開動，但
    剛好我叔叔趕回來（本院卷第52,53 頁）．．．是丙○○從
    後面架住我上車，當時我強力掙扎，不要上車，右胸的傷可
    能是在推擠時受傷，頭的部分不清楚如何受傷」等語尚稱符
    合（本院卷第105 頁），復有全民醫院所出具之甲○○診斷
    證明書1 紙及甲○○受傷照片4 張附卷可參，足認被告戊○○、丙○○確實有出手攔阻甲○○，因甲○○反抗而相互推
    擠，再由丙○○以高壯體型將甲○○強押上車之事實應可認
    定。又被告戊○○受被告庚○○之託向甲○○討債，戊○○
    再轉託丙○○尋找甲○○等事實，有上開被告戊○○、丙○○之供述可證，且被告庚○○於被告戊○○、丙○○阻攔甲○○及丙○○將甲○○強押上車時均有在場，其當時並未加
    以制止而任由被告戊○○、丙○○繼續妨害被害人甲○○之
    行動自由，因被告戊○○、丙○○等2 人係受庚○○之託前
    往執行討債任務，是被告庚○○係本件討債之主導人，其當
    時是居於指揮之角色，有能力要求被告戊○○與丙○○為或
    不為與討債相關之行為，綜合上述被告戊○○、丙○○之供
    述及證人己○○、被害人甲○○等人之證言，足認被告庚○○與被告戊○○、丙○○等人有共同犯意之聯絡，並由戊○○、丙○○為行為之分擔等事實，應可認定，被告3 人所辯
    ，均係卸責之詞，尚難採信。
  (二)強制罪部分：訊據被告庚○○等三人均不否認甲○○之叔父
    乙○○有簽發11張本票交予被告庚○○之事實，惟均否認有
    以強暴、脅迫之方式令乙○○簽本票云云，惟查，證人即被
    害人乙○○於審理中證稱：「我拜拜回來時，看見甲○○被
    押進車子上，我說有事情可以談，他們就將甲○○放出來，
    進去屋子裡面大廳，被告他們脅迫我簽本票，因有人脅迫甲○○，所以他們怎麼講，我就怎麼寫，因為怕甲○○受到傷
    害，才簽本票，當時甲○○坐在椅子上，由兩個很高大的人
    坐在旁邊看住他」等語（見本院卷第107, 108頁），核與證
    人甲○○於審理中證稱：「對方（指被告3 人等）有人提議
    說叫我叔叔用簽本票的方式，我不知道是誰講的，當時我坐
    在椅子上，被告丙○○坐在我旁邊，我叔叔坐在我對面，被
    告庚○○坐在我叔叔旁邊，被告3 人均有在場」等語相符（
    本院卷第105,106 頁）。況衡之常情，被害人乙○○與被告
    庚○○並無債務關係，倘非見到其姪甲○○先前遭被告等人
    押上車，及談判時見高壯的被告丙○○坐於甲○○旁邊，致
    其內心受此脅迫而心生畏懼，乙○○豈有同意以自己名義簽
    發210 萬元本票之理。足認被告3 人以將加害於甲○○之方
    式來脅迫被害人乙○○簽發本票之事實，應可認定，被告3
    人辯稱是乙○○自願簽的並無強制云云，均是卸責之詞，尚
    難採信。又此部分除被害人乙○○之指訴外，復有證人甲○○之證言及被告庚○○自承有收受乙○○交付之本票足證，
    並未僅以被害人之指訴為唯一之證據，被告等人指摘與最高
    法院判決有違云云，亦不足採。
  (三)至於被告3 人均辯稱證人己○○、李泓儀、張耀勻、丁○○
    等人均證稱被告3 人未出手毆打甲○○及談判過程和平云云
    。經查，證人李泓儀、張耀勻等人於警詢時證述當時有多人
    圍觀，是其等證述沒有看到甲○○被毆打或拉扯云云，或因
    當時多人圍觀遮住其等之視線，或因其等並未全程觀看而有
    此陳述，然被害人甲○○確實有受到被告戊○○、丙○○等
    人拉扯、推擠之事實，有如上被告戊○○、丙○○之供述及
    證人己○○之證言可證，足認證人李泓儀、張耀勻警詢中之
    證述與事實不符，尚難採信。又證人丁○○於本院審理中證
    稱與被告戊○○是認識十多年之朋友，其證言多有閃爍迴護
    之詞，且其證稱未看到被告戊○○有和他人拉扯的情形，亦
    與前開戊○○自承之供述不合，其證言不足採信。
  (四)綜上，本件被告3 人上開剝奪甲○○行動自由及強制乙○○
    簽發本票等事證已明確，其3 人之犯行堪已認定，應依法論
    科。
二、按刑法第302 條第1 項之妨害自由罪，原以強暴、脅迫為構
    成要件，其因而致普通傷害，乃強暴、脅迫之當然結果，除
    另有傷害故意外，仍祇成立該條項之罪，無同法第277 條第
    1 項之適用，最高法院30年上字第3701號判例可資參照。次
    按刑法第304 條之強暴、脅迫，祇以所用之強脅手段足以妨
    害他人行使權利，或足使他人行無義務之事為已足，並非以
    被害人之自由完全受其壓制為必要，最高法院28年上字第36
    50號判例亦有明載。本件被告鄭清、戊○○、丙○○3 人共
    同將被害人甲○○強押上車之行為，核其3 人所為均係犯刑
    法第302 條第1 項之剝奪他人行動自由罪。又被告3 人共同
    強制被害人乙○○簽發本票之犯行，雖乙○○之自由並未完
    全受到壓制，然依上開判例意旨，被告3 人之脅迫行為，已
    足以使乙○○行無義務之簽發本票行為，故核其3 人所為均
    係犯同法第304 條第1 項之強制罪。被告3 人就所犯之上開
    2 罪，有共同之犯意聯絡，及行為之分擔，均為共同正犯。
    又被告3 人所犯之前揭剝奪被害人甲○○行動自由罪，於乙○○對其等勸說入屋內商談而將甲○○放開時，剝奪行動自
    由之行為始結束，其後被告3 人入乙○○屋內商談甲○○之
    債務時，要求乙○○簽發本票之強制行為，乃另行起意之犯
    罪行為，且被害人為乙○○，故被告3 人所犯上開2 罪間，
    犯意各別，被害人不同，應分別論罪，合併處理罰。公訴意
    旨認被告3 人所犯之剝奪被害人行動自由罪中，另犯傷害罪
    嫌，應論以一行為犯數罪名之想像競合犯，惟依上揭最高法
    院判例意旨，本件被害人甲○○所受之普通傷害，乃強暴、
    脅迫之當然結果，不另論以傷害罪，公訴意旨容有誤會。
三、爰審酌被告庚○○、戊○○、丙○○3 人之犯罪動機，本件
    起因係被害人甲○○積欠被告庚○○借款210 萬元之事實，
    業據甲○○於審理中所自承，被告庚○○夥同被告戊○○、
    丙○○等人向甲○○討債時雖觸犯上開刑法之規定，惟其等
    使用之手段尚非殘暴，且脅迫被害人乙○○簽發本票之金額
    亦與債權同額，足認其等惡性非重大。此外，被告庚○○、
    戊○○人並無前科，有台灣高等法院被告前案紀錄表1 份附
    卷足憑，素行良好，並審酌被告3 人之年齡、品行、智識能
    力、犯罪手段、情節、對於法益所生危害之程度低，及其3
    人犯罪後態度等一切情狀，分別量處如主文所示之刑，及諭
    知易科罰金之折算標準，並定其等應執行刑。
據上論斷，應依刑事訴訟法第299 條第1 項前段、刑法第28條、
第302 條第1 項、第304 條第1 項、第41條第1 項、第51條第6
款，刑法施行法第1 條之1 ，判決如主文。
本案經檢察官李秀玲到庭執行職務
中    華    民    國    98    年    12    月    29    日
                  刑事第二庭  審判長法  官  黃國永
                                    法  官  翁世容
                                    法  官  簡光昌
以上正本證明與原本無異。
如不服本判決應於收受本判決送達後10日內向本院提出上訴書狀
，其未敘述上訴理由者，並得於提起上訴後20日內向本院補提理
由書狀（均須按他造當事人之人數附繕本）「切勿逕送上級法院
」。
中    華    民    國    98    年    12    月    29    日
                                  書記官  黃佳惠
附錄法條:
中華民國刑法第302條
（剝奪他人行動自由罪）
私行拘禁或以其他非法方法，剝奪人之行動自由者，處5 年以下
有期徒刑、拘役或3 百元以下罰金。
因而致人於死者，處無期徒刑或7 年以上有期徒刑，致重傷者，
處3 年以上10年以下有期徒刑。
第 1 項之未遂犯罰之。
中華民國刑法第304條
（強制罪）
以強暴、脅迫使人行無義務之事或妨害人行使權利者，處3 年以
下有期徒刑、拘役或3 百元以下罰金。
前項之未遂犯罰之。

司法院資訊處製作；財團法人民間司法改革基金會備份。
